【裁判字號】    95,上,29
【裁判日期】    950523
【裁判案由】    損害賠償等
【裁判全文】
臺灣高等法院臺中分院民事判決  95年度上字第29號
上  訴  人  丁○○
訴訟代理人  賴淑惠律師
複  代理人  甲○○
送達代收人  甲○○
被  上訴人  丙○○
訴訟代理人  陳惠伶律師
上列當事人間請求損害賠償等事件，上訴人對於民國94年12月20
日臺灣臺中地方法院94年度訴字第1790號第一審判決提起上訴，
本院於95年5月9日言詞辯論終結，判決如下：
    主  文
原判決關於駁回上訴人後開第二項之訴部分，及該部分假執行之
聲請，並訴訟費用之裁判廢棄。
被上訴人應給付上訴人新台幣貳佰伍拾萬元，及自八十九年六月
二十一日起，至清償日止，按週年利率百分之五計算之利息。
其餘上訴駁回。
第一、二審訴訟費用，由被上訴人負擔。
本判決命被上訴人給付部分，於上訴人以新台幣捌拾參萬元為被
上訴人預供擔保後得假執行。但被上訴人如以新台幣貳佰伍拾萬
元為上訴人預供擔保，得免為假執行。
上訴人其餘假執行之聲請駁回。
    事實及理由
一、上訴人主張：緣民國（下同）79年間，被上訴人欲向訴外人
    陳蔡壽購買台中市○○區○○段147號農地，總價新台幣（
    下同）4千萬元，因被上訴人資金不足，遂透過訴外人金萬
    里之引介，由上訴人、金萬里、乙○○三人集資1千萬元合
    資購買，上訴人乃出資250萬元，但因僅被上訴人具有自耕
    農身份，而由被上訴人出面與陳蔡壽訂約，而上訴人、金萬
    里、乙○○則與被上訴人另訂立不動產買賣契約書，約定由
    上訴人向被上訴人購買系爭土地其中100坪，並約定將系爭
    土地信託登記於具自耕農身分之被上訴人名下，由被上訴人
    代為管理該地，不得將該地出租、設定負擔或出賣予他人，
    嗣法令鬆綁後始辦理分割及所有權移轉登記手續。嗣上訴人
    於83年4月7日將所承購系爭土地之100坪以260萬元轉賣予訴
    外人賴楊寶枝，並已通知被上訴人，89年農業發展條例修正
    通過後，農地買賣之法律限制已經解除，然91年間上訴人始
    知系爭土地業經分割為147、147之1、147之2地號等3筆土地
    ，其中147地號及147之2地號土地已於89年7月28日及同年11
    月2日由被上訴人出賣與訴外人郭金能並辦妥所有權移轉登
    記，另147之1地號土地則於93年間由訴外人陳靜婉因拍賣取
    得所有權。賴楊寶枝以給付不能為由，以支付命令向上訴人
    請求賠償260萬元及其利息，並已確定，被上訴人違反系爭
    信託契約，將土地出售，致無法移轉土地所有權與上訴人，
    已陷於給付不能，上訴人於94年10月4日向被上訴人解除系
    爭土地之信託契約，爰依解除契約回復原狀之法律關係，請
    求被上訴人返還所受領之250萬元及自受領時起算之利息；
    若認兩造之契約為無效，則依民法第113條、第179條規定，
    請求被上訴人返還所受領之價款等語，並聲明：(一)被上訴人
    應給付上訴人250萬元，及自79年6月29日起至清償日止，按
    年息5%計算之利息。(二)願供擔保為假執行之宣告。
二、被上訴人對於伊有簽立系爭不動產買賣契約書之事實並不爭
    執，惟否認有收受上訴人之款250萬元，辯稱：(一)、系爭土
    地係金萬里向陳蔡壽接洽購買，金萬里在未取得土地所有權
    之前，又將之轉賣與被上訴人，但約定金萬里保留系爭土地
    其中400坪為金萬里所有，金萬里另指定乙○○、上訴人二
    人與被上訴人簽寫系爭不動產買賣契約書，將其餘400坪信
    託登記於伊名下，並與金萬里成立信託關係。事實上被上訴
    人並無出賣系爭400坪土地與上訴人、金萬里、乙○○等3人
    ，上訴人亦未自被上訴人買受系爭100坪土地，而給付被上
    訴人250萬元。上開不動產買賣契約係屬通謀虛偽意思表示
    ，且該契約訂立之時，農地不能移轉為共有，故系爭400坪
    土地之買賣契約係以不能之給付為契約標的，該契約應為無
    效。再者，金萬里於89年3月3日向被上訴人表示其已買受乙
    ○○及上訴人出資購買系爭土地之部分，要求被上訴人將其
    3人出資之1千萬元退還，在退還該款項之前，被上訴人須提
    供地平線工業股份有限公司之不動產作為擔保，被上訴人並
    與金萬里簽立協議切結書，足見上訴人已將其所承買之100
    坪土地出賣與金萬里，兩造間就系爭土地並無任何法律關係
    存在。又上訴人所主張解除契約回復原狀、不當得利、無效
    行為回復原狀等請求權均已罹於15年時效，被上訴人自得拒
    絕給付。縱認被上訴人有給付之義務，惟上訴人所主張利息
    逾5年部分之時效已完成，被上訴人亦得拒絕給付等語，資
    為抗辯。並聲明：(一)上訴人之訴駁回。(二)如受不利判決，願
    供擔保免為假執行。
三、上訴人主張其與訴外人乙○○、金萬里三人於79年間與被上
    訴人訂立系爭不動產買賣契約書，記載：被上訴人將坐落台
    中市○○區○○段147號農地，面積7007平方公尺之土地中
    之400坪以1千萬元出售與乙○○、金萬里及上訴人等三人。
    其中上訴人所佔的比例為100坪之事實已據其提出系爭不動
    產買賣契約書一紙為證（見原審卷第7－10頁），且為被上
    訴人所不爭執，自堪信為真實。
四、按法律行為，違反強制或禁止之規定者，無效。民法第71條
    前段定有明文。以不能之給付為契約標的者，其契約為無效
    。但其不能情形可以除去，而當事人訂約時並預期於不能之
    情形除去後為給付者，其契約仍為有效。民法第246條第1項
    亦有明文。另農地之買賣，承買人雖係無自耕能力之人，惟
    如約定由承買人指定登記與任何有自耕能力之第三人，或具
    體約定登記與有自耕能力之特定第三人，即非民法第246條
    第1項所定以不能之給付為契約之標的，固難認其契約為無
    效。惟若購買農地之承買人並無自耕能力，依土地法第30條
    第1項（指89年1月26日公布刪除前）規定，本不得取得農地
    所有權，竟借用第三人名義辦理所有權移轉登記，間接取得
    農地所有權，以逃避上開法律之限制，應屬脫法行為，自無
    加以保護之必要，仍應認該買賣農地契約為無效（最高法院
    87年度台上字第184號判決要旨參照）。經查：
  (一)法律行為是否因違反強制或禁止之規定而歸於無效；或以不
    能給付為契約標的而無效，依實體從舊之原則，自應依行為
    時有效之法令決之（最高法院92年度台上字第2130號判決要
    旨參照）。本件兩造就系爭100坪土地簽訂系爭不動產買賣
    契約書之時間係79年間，當時係公告為農業區用地等情，為
    兩造所不爭執而可信屬真正，則兩造間就上開農地所為法律
    行為之效力，自應依行為時有效之土地法第30條：「私有農
    地所有權之移轉，其承受人以能自耕者為限，並不得移轉為
    共有。但因繼承而移轉者，得為共有。違反前項規定者，其
    所有權之移轉無效。」、農業發展條例第30條：「每宗耕地
    ，不得分割移轉為共有。但因出售與毗鄰耕地自耕農而與其
    耕地合併者，得為分割；因繼承而移轉者，得為共有；共有
    耕地每人持分達五公頃以上且有分割之必要者，得報經該省
    （市）主管機關核准分割為單獨所有；部分依法變更為非耕
    地使用者，其依法變更部分得為分割。」等規定決之。是依
    兩造簽訂系爭不動產買賣契約書時，私有農地之承受人以能
    自耕者為限，並不得移轉為共有，亦不得為分割。雖上開土
    地法第30條規定於89年1月26日經公布刪除，農業發展條例
    亦於同日修正公布，於第16條規定每宗耕地分割後每人所有
    面積未達0.25公頃者，不得分割。惟本件上訴人主張其有系
    爭土地100坪之權利，換算為公頃僅為0.0331公頃，未達0.
    25公頃，縱依現行法律規定，亦無從將該100坪土地分割為
    單獨所有，並移轉土地所有權與上訴人。況上訴人自陳其無
    自耕農身分，於出資購買該100坪土地時，知悉無自耕能力
    不能辦理過戶手續等語（見原審94年10月4日言詞辯論筆錄
    ），是兩造間之契約顯係以不能之給付為契約標的。又兩造
    所簽訂系爭不動產買賣契約書僅載明所有權移轉登記其登記
    權利人由上訴人指定，並非約定由承買人指定登記與任何有
    自耕能力之第三人，或具體約定登記與有自耕能力之特定第
    三人，尚難認已有合於民法第246條第1項但書之情形，且如
    前所述，該不能之情形迄未能除去，則兩造間之契約應屬無
    效。
  (二)當事人為迴避強行法規之適用，以迂迴方法達成該強行法規
    所禁止之相同效果之行為，乃學說上所稱之脫法行為，倘其
    所迴避之強行法規，係禁止當事人企圖實現一定事實上之效
    果者，而其行為實質達成該效果，違反法律規定之意旨，即
    非法之所許，自屬無效。查私有農地依修正前農業發展條例
    第30條、刪除前土地法第30條第1項規定，不得分割移轉為
    共有，且其承受人以能自耕者為限，旨在避免耕地細分，有
    礙農業發展，並防止非農民承受農地，造成土地投機壟斷之
    情形，並積極輔助農民增加取得耕地使用之機會，從而扶助
    自耕農，促進土地利用，貫徹耕者有其田之基本國策，發揮
    農地之作用，故修正前土地法第30條第2項明定，違反者，
    其所有權之移轉無效，是為禁止無自耕能力者承受並享有私
    有農地所有權之強行規定。又稱信託者，謂委託人將財產權
    移轉或為其他處分，使受託人依信託本旨，為受益人之利益
    或為特定之目的，管理或處分信託財產之關係。無自耕能力
    之人，信託有自耕能力之他人以其名義取得農地所有權之全
    部或一部，係藉迂迴方法逃避修正前農業發展條例第30條、
    刪除前土地法第30條第1項等規定之適用，以達其享有土地
    所有權之實質目的，依上開說明，此脫法行為於法即屬無效
    。85年1月26日公布施行之信託法第5條第4款明定：「以依
    法不得受讓特定財產權之人為該財產權之受益人者，信託行
    為無效」，更揭示斯旨。此項法理，於信託法制定前之法律
    行為，亦有適用。本件上訴人與訴外人乙○○、金萬里、均
    無自耕能力，於79年間依法不能承受農地，亦不得與有自耕
    能力之被上訴人就系爭土地成立共有關係，其竟假借信託登
    記名義，將共同出資所購得400坪部分之農地，登記為被上
    訴人所有，顯係以迂迴方法逃避修正前農業發展條例第30條
    、刪除前土地法第30條第1項等限制規定之適用，以達其享
    有系爭土地所有權之實質目的，應屬脫法行為，自無加以保
    護之必要，仍應認兩造間之契約為無效。
五、按因可歸責於債務人之事由，致給付不能者，債權人得請求
    賠償損害；債權人於有上開之情形時，得解除其契約；契約
    解除時，當事人雙方負回復原狀之義務，由他方所受領之給
    付物，應返還之；受領之給付為金錢者，應附加自受領時起
    之利息償還之。民法第226條第1項、第256條、第259條第1
    款、第2款固有明文。惟上開規定係以契約有效為前提，然
    本件兩造間之契約為無效，業如前述，則上訴人依給付不能
    而解除契約負回復原狀之法律關係，請求被上訴人返還所受
    領之價金，並償還自受領時起之利息，即無理由，應予駁回
    。
六、上訴人另主張若認兩造之契約為無效，則依民法第113條、
    第179條規定，請求被上訴人返還所受領250萬元之價款及其
    遲延利息，被上訴人則以伊並未受領上訴人交付之錢置辯。
    經查：
  (一)本件上訴人、乙○○、金萬里三人於79年間與被上訴人訂立
    系爭不動產買賣契約書第2條記載：「買賣價款經雙方議定
    每坪新台幣2,500元正。買賣價款合計新台幣1千萬元正。」
    ，第3條記載：「本買賣土地款於訂立契約日，確已全部付
    清，並由出賣人收訖屬實」（見原審卷第7頁），被上訴人
    並在該記載欄蓋章，已足證被上訴人已收受系爭不動產買賣
    契約書之全部價金1千萬元，而上開契約並附記：「本契約
    標的共同承買肆佰坪，各承買人所占比例：丁○○占壹佰坪
    」（見原審卷第9頁），亦足以證明被上訴人所收受之1千萬
    元，其中250萬元乃係丁○○所出資甚明。
  (二)雖被上訴人以證人乙○○於本院證稱其購買系爭土地，共
    500萬元，分兩、三次將款交給金萬里。簽約的事都交給金
    萬里處理（見本院卷第43、44頁）。用證系爭不動產買賣契
    約書係由金萬里與伊訂約，故伊並無直接收受上訴人交付之
    250萬元云云。惟查證人乙○○於原審係證稱契約書係金萬
    里拿來給我簽立的（原審卷第86頁），核不相符，證人乙○
    ○其後即稱：因為事情太久了，我記不清楚，可能是金萬里
    拿到服務處讓我簽的（見本院卷第44頁），惟無論收款之事
    實係由上訴人親自交予被上訴人或由上訴人交予金萬里，再
    由金萬里交予被上訴人，由上開不動產買賣契約書之記載，
    均可認被上訴人已收受1千萬元，其中250萬元屬上訴人所出
    資無訛。
  (三)尤以原審於94年8月25日言詞辯論期日，經進行爭點整理，
    被上訴人丙○○即已自認該買賣價金1千萬元已交付簽收完
    畢，並將此列為兩造不爭執之事實，僅爭執上訴人丁○○是
    否將系爭100坪土地出售予金萬里，此有原審94年8月25日言
    詞辯論筆錄可稽。另被上訴人於原審94年8月25日之答辯狀
    提出「協議切結書」一份，抗辯：「原告（指上訴人）與被
    告（指被上訴人）於79年間所簽立『不動產買賣契約書』之
    法律關係，已因上訴人將100坪出賣與金萬里，金萬里與被
    上訴人協議由被上訴人退還1千萬元與伊而不存在，…」（
    詳見原審卷第55、56頁）云云，倘被上訴人未收受投資價金
    ，又何需稱退還？是被上訴人嗣後改辯稱：未收受該1千萬
    元價金云云，不足採信。
七、按無效法律行為之當事人，於行為當時知其無效，或可得而
    知者，應負回復原狀或損害賠償之責任；無法律上之原因而
    受利益，致他人受損害者，應返還其利益。民法第113條、
    第179條分別定有明文。本件上訴人、乙○○、金萬里三人
    於79年間與被上訴人訂立系爭不動產買賣契約書明白記載買
    賣價金1千萬元已交付被上訴人簽收完畢，顯見被上訴人確
    已收受上訴人、乙○○、金萬里等三人所交付之土地買賣價
    金1千萬元，上訴人所占比例為4分之1，依此計算，則上訴
    人主張被上訴人已收受上訴人交付之價款250萬元，應屬真
    正，被上訴人抗辯上訴人未給付250萬元與被上訴人云云，
    核不可採。又兩造間之契約既屬無效，則被上訴人即係無法
    律上原因而受有該250萬元之利益，且依兩造之交易經過，
    被上訴人於行為當時應可知其無效，從而，上訴人依不當得
    利之法律關係，請求被上訴人返還250萬元，即有理由。
八、被上訴人雖又抗辯上訴人94年6月7日民事支付命令聲請狀記
    載「先就其給付不能債務不履行所造成相當於買賣價金250
    萬元之損害及轉賣賴楊寶枝所生差額10萬元之利益損失，先
    為一部請求」；於原審法院94年10月4日言詞辯論期日，上
    訴人變更以債務不履行即給付不能而解除契約回復原狀之法
    律關係為訴訟標的（請求金額為250萬元及利息）；上訴人
    於94年11月29日民事準備書狀二記載「又退萬步言，縱本件
    法律關係無效，依民法第113條規定，被上訴人亦負回復原
    狀義務，且被上訴人受領該250萬元，顯無法律上原因，而
    受有利益，致上訴人受有損害，為不當得利，依民法第179
    條規定，被上訴人亦應返還其利得予上訴人」，及於同日言
    詞辯論期日追加依民法第113條、第179條規定，對被上訴人
    請求返還250萬元及利息。系爭不動產買賣契約書，其簽約
    日期僅民國79年，月份不明，日期無記載，惟所附土地權狀
    蓋有79年8月2日之日期，有原審94年10月4日言詞辯論筆錄
    可憑。是上訴人依無效或不當得利之法律關係，請求被上訴
    人返還已交付價金之權利，至遲於79年8月4日即得行使，其
    於94年11月29日始因訴之追加而行使此二項請求權，距79年
    8月4日已逾15年，該等請求權之消滅時效均已完成，而為時
    效抗辯云云。惟按民法第129條第1項第1款所稱之請求，並
    無需何種之方式，衹債權人對債務人發表請求履行債務之意
    思即為已足，債權人為實現債權，對債務人聲請調解之聲請
    狀，如已送達於債務人，要難謂非發表請求之意思。於此情
    形，自仍有民法第129條第1項第1款及第130條規定之適用，
    此有最高法院51年台上字第490號判例、93年台上字第1227
    號判決可資參照。又訴之撤回，衹係上訴人於起訴後，表示
    不求法院判決之意思，故訴經撤回者，仍不妨認請求權人於
    提出訴狀於法院，並經送達之時，對義務人已為履行之請求
    ，使其得於法定期內另行起訴，而保持中斷時效之效力。亦
    有最高法院51年台上3500號判例參照。查上訴人為實現債權
    ，於94年6月7日向臺灣臺中地方法院聲請對被上訴人核發支
    付命令，經臺灣臺中地方法院於94年6月15日以94年度促字
    第28151號支付命令，命被上訴人應向上訴人清償新台幣（
    下同）260萬元，及其中250萬元自79年6月29日起，10
    萬元自83年4月7日起，均至清償日止，按年息5﹪計算之利
    息。被上訴人已於94年6月21日收受前開支付命令送達，並
    於同年7月5日提出異議，有臺灣臺中地方法院94年度促字第
    28151號支付命令及被上訴人94年7月5日「民事異議狀」可
    稽（見本院卷27、28頁）。依上訴人聲請核發之支付命令所
    載，已向被上訴人發表清償250萬元，即自79年6月29日起至
    清償日止，按年息5﹪計算之利息之意思表示，是被上訴人
    既已於94年6月21日收受前開支付命令送達，揆諸前揭最高
    法院判例、判決意旨，已生民法第129條第1項第1款所稱之
    請求效力，是自94年6月21日起，於民法第130條規定6個月
    期間內，上訴人對被上訴人提起訴訟者，自應視為時效於94
    年6月21日中斷。又查本件上訴人於起訴時，初以債務不履
    行即給付不能損害賠償之法律關係為其訴訟標的，嗣於94年
    10月4日言詞辯論期日，變更以債務不履行即給付不能而解
    除契約回復原狀之法律關係為訴訟標的；再於94年11月29日
    言詞辯論期日追加民法第113條、第179條等請求權為訴訟標
    的。上訴人所為上開訴之提起、變更及追加，均屬合法，且
    均在被上訴人於94年6月21日收受前開支付命令送達後，於
    民法第130條規定6個月期間內，即為訴訟上主張，生時效中
    斷之效力，是本件上訴人前開請求權自均未罹於時效。被上
    訴人上開時效之抗辯核不可採。末按利息請求權，因五年間
    不行使而消滅，民法第126條定有明文。上訴人請求被上訴
    人給付250萬元及自79年6月29日起至清償日止按年息5﹪計
    算之利息，惟其聲請支付命令送達被上訴人之日為94年6月
    21日，自向被上訴人請求之時起算五年內之利息即自89年6
    月21日起算之利息並無不合，超過部份之利息，因被上訴人
    為時效抗辯，即無理由，應予駁回。
九、綜上所述，上訴人本於不當得利法律關係，請求上訴人給付
    新台幣250萬元，及自民國自79年6月29日起，清償日止，按
    週年利率5﹪計算之利息，於250萬元及自89年6月21日起算
    之法定遲延利息部分，為有理由，應予准許。逾此所為請求
    ，為無理由，應予駁回。又上訴人勝訴部分，兩造陳明願供
    擔保為准予假執行及免為假執行之宣告，經核於法並無不合
    ，爰酌定相當擔保金額准許之。至於上訴人敗訴部分，其假
    執行之聲請失所附麗，應併予駁回。原審就上開應准許部分
    ，為上訴敗訴之判決，並駁回其假執行之聲請，尚有未洽，
    上訴意旨求予廢棄改判，為有理由，爰由本院予以廢棄改判
    如主文第二項所示，並依聲請為附條件之准予假執行之宣告
    。至於上訴人之請求不應准許部分，原判決為上訴人敗訴之
    判決，並駁回其假執行之聲請，經核於法並無不合，上訴意
    旨求予廢棄改判，為無理由，應駁回其上訴及此部分假執行
    之聲請。
十、二造其餘攻擊防禦方法，經審酌後，核與判決結果不生影響
    ，爰不一一贅述，併此敘明。
據上論結，本件上訴為一部有理由，一部無理由，依民事訴訟法
第450條、第449條第1項、第79條、第463條、第390條第2項、第
392條，判決如主文。
中    華    民    國    95    年    5     月    23    日
                      民事第三庭審判長法  官  陳照德
                                      法  官  曾謀貴
                                      法  官  蔡王金全
以上正本係照原本作成。
如對本判決上訴，須於收受判決送達後二十日內向本院提出上訴
書狀，其未表明上訴理由者，應於提出上訴後二十日內向本院提
出上訴理由書 (須按他造人數附具繕本)。
上訴時應提出委任律師為訴訟代理人之委任狀。具有民事訴訟法
第四百六十六條之一第一項但書或第二項之情形為訴訟代理人者
，另應附具律師及格證書及釋明委任人與受任人有該條項所定關
係之釋明文書影本。
                                      書記官  許麗花
中    華    民    國    95    年    5     月    24    日
                                                      Ｈ


司法院資訊處製作；財團法人民間司法改革基金會備份。
